臺灣高等法院民事判決　　　　　　　　　 94年度上字第452號
上　訴　人
即被上訴人　　基隆市政府
法定代理人　　許財利
訴訟代理人　　蕭元亮律師
被　上訴人
即　上訴人　　泰興工程顧問股份有限公司
法定代理人　　張斯敏
訴訟代理人　　林峻立律師
　　　　　　　林雅芬律師
被　上訴人　　吉達興營造廠有限公司
法定代理人　　林清發
訴訟代理人　　丁福慶律師
複　代理人　　陳智勇律師
上列當事人間請求返還不當得利等事件，上訴人對於中華民國94
年3月9日台灣台北地方法院92年度訴字第4989號第一審判決各自
提起上訴，本院於94年10月5日言詞辯論終結，判決如下：
  主  文
原判決主文第一項關於命泰興工程顧問股份有限公司給付新臺幣
壹拾陸萬捌仟肆佰柒拾壹元本息部分，及該部分假執行之宣告，
暨命泰興工程顧問股份有限公司負擔訴訟費用之裁判均廢棄。
上開廢棄部分，基隆市政府在第一審之訴及假執行之聲請均駁回
。
基隆市政府之上訴駁回。
第一、二審訴訟費用由基隆市政府負擔。
  事實及理由
一、本件上訴人即被上訴人基隆市政府起訴主張：基隆市政府於
    民國（下同）80年6月6日，與被上訴人即上訴人泰興工程顧
    問股份有限公司（下稱泰興公司）簽訂基隆市天外天垃圾衛
    生掩埋場工程規劃設計及監造契約書，委由泰興公司規劃、
    監造、設計該工程，規劃設計服務費、監造服務費各為結算
    總價之2.45%、2.2%。嗣基隆市政府依泰興公司設計之計劃
    書，於82年7月8日與被上訴人吉達興營造廠有限公司（下稱
    吉達興公司）簽訂工程合約，委由該公司施作該掩埋場第二
    期工程（下稱系爭工程），工程總價為新台幣（下同）184,
    000,000元，並按實作數量結算。詎系爭工程完工後，泰興
    公司之職員林光耀明知系爭工程結算總價為180,376,961元
    ，竟於結算驗收證明書不實填載為183,989,970元，吉達興
    公司復於另案訴請基隆市政府給付工程款訴訟，故意以183,
    989,970元為結算總價，使基隆市政府陷於錯誤而不予爭執
    ，遭判命給付吉達興公司35,736,465元及遲延利息，吉達興
    公司並聲請強制執行而溢領3,623,039元，是泰興公司之職
    員林光耀及吉達興公司共同詐欺基隆市政府，及吉達興公司
    濫用訴訟上、強制執行上之權利並違反誠信原則之行為，依
    民法第184條、第185條規定，應對基隆市政府連帶負擔賠償
    責任，而泰興公司依民法第188條規定，應連帶負擔損害賠
    償責任。另縱使基隆市政府之侵權行為請求權已罹於時效，
    然吉達興公司依民法第197條第2項規定，亦應返還所受之利
    益。又吉達興公司無法律上之原因，溢領上開工程款，亦應
    依民法第17 9規定返還溢領款。再者，泰興公司填載不實驗
    收結算書，違反監造契約書第1條第3項第4、5款所約定之驗
    收義務，致基隆市政府受有3,623,039元損害，依88年4月21
    修正公布前民法第227條有關加害給付規定，對基隆市政府
    亦應負擔損害賠償責任，且泰興公司因此溢領規劃設計服務
    費及監造服務費共168,471元，基隆市政府當得依不當得利
    及侵權行為法律關係，請求泰興公司給付168,471元，乃聲
    明：(一)泰興公司、吉達興公司應連帶給付基隆市政府3,623,
    039元，及自起訴狀繕本送達翌日起至清償日止，按年息5%
    計算之利息。(二)泰興公司應給付基隆市政府168,471元，及
    自起訴狀繕本送達翌日起至清償日止，按年息5%計算之利息
    。(三)願供擔保，請准宣告假執行。原審判命泰興公司應給付
    基隆市政府168,471元及自93年1月20日起至清償日止，按年
    息5%計算之利息，並各依聲請為准、免假執行之宣告，且駁
    回基隆市政府其餘之請求。基隆市政府及泰興公司均對其敗
    訴部分聲明不服，提起上訴，基隆市政府並於本院聲明：(一)
    原判決關於駁回基隆市政府後開第二項之訴部分及駁回該部
    分假執行之宣告均廢棄。(二)前項廢棄部分，泰興公司及吉達
    興公司應再連帶給付基隆市政府3,623,039元及自93年1月20
    日起至清償日止，按年息5%計算之利息。(三)第二項聲明，基
    隆市政府願供擔保，請准宣告假執行。(四)第一、二審訴訟費
    用由泰興公司及吉達興公司連帶負擔；另對於泰興公司之上
    訴則聲明駁回上訴。
二、泰興公司則以：系爭工程之結算驗收證明書並非泰興公司之
    職員林光耀所填載，係由基隆市政府之承辦人員所填寫，且
    該承辦人員於結算驗收證明書上填寫結算總價為183,989,97
    0元，已於備註欄載明：「承商對給付工程款，已提請民事
    訴訟，此項工程款先予保留。」可知該金額係為保留預算之
    用，而非實際結算總價，且基隆市政府於另案訴訟即台灣基
    隆地方法院85年度重訴字第12號及本院85年度重上字第450
    號民事判決（下稱前案確定判決）就該結算總價不為爭執，
    則泰興公司之職員林光耀自無詐欺行為可言。況依基隆市政
    府對前案確定判決所提出之再審起訴狀，可知其至遲於90年
    3月5日，已知悉上情，惟基隆市政府竟遲至92年10月8日始
    提起本件訴訟，其侵權行為請求權已罹於二年時效，更不得
    請求泰興公司負擔賠償責任。又系爭工程之結算驗收證明書
    乃基隆市政府之承辦人員所填寫，泰興公司亦不構成加害給
    付，是基隆市政府主張泰興公司填載不實驗收結算書，應賠
    償3,623,039元，並不足取。縱認泰興公司應依加害給付負
    擔賠償責任，基隆市政府之加害給付請求權因受侵權行為請
    求權之影響，該時效應為二年，亦已罹於消滅時效，泰興公
    司亦得拒絕給付。另系爭工程之結算總價，業經前案確定判
    決所認定，泰興公司依系爭設計監造契約約定請領服務報酬
    ，自無不當得利、侵權行為可言等語，資為抗辯，並於本院
    為上訴聲明：(一)原判決第一項、第四項及第三項命泰興公司
    負擔訴訟費用之部分均廢棄。(二)前開廢棄部分，基隆市政府
    在第一審之訴及假執行之聲請均駁回。(三)第一、二審訴訟費
    用由基隆市政府負擔；另對基隆市政府之上訴亦聲明駁回上
    訴。
三、吉達興公司則以：系爭工程經泰興公司之職員林光耀於83年
    12月28日驗收後，記載於竣工請驗結算詳細表之金額雖為18
    3,989,970元，但基隆市政府於前案確定判決已不爭執該結
    算總價，自不得於本件訴訟予以否認。況系爭工程之結算驗
    收證明書並非吉達興公司之職員所填載，吉達興公司自無任
    何詐欺行為可言。又縱認系爭工程之結算總價為180,376,96
    1元，並非183,989,970元，惟基隆市政府於88年10月間收受
    泰興公司寄發之（88）泰環字第441號函時，即已知悉上情
    ，距本件訴訟起訴時已四年有餘，已罹於侵權行為請求權時
    效，吉達興公司依民法第144條第1項規定，亦得拒絕給付。
    另吉達興公司係依前案確定判決，經由強制執行程序受領工
    程款，並非無法律上之原因，況基隆市政府於該案訴訟就結
    算總價並不爭執，於本件訴訟再予爭執，已違反民事訴訟法
    上之誠信原則及禁反言原則等語，資為抗辯，並於本院補稱
    吉達興公司於前案確定判決中所追加請求之「管理中心大樓
    」、「垃圾資源回收堆置場」、「機械車輛保養場」、「水
    電追加工程」等工程項目，經法院認定為系爭工程之既有項
    目，本應予以計算費用，但當時吉達興公司起訴時係以工程
    合約總價184,000,000元予以請求，若再列計即逾契約總價
    之限制，故如算入上開「漏項」之項目，結算總價已超過合
    約總價，對吉達興公司而言，非但未溢領工程款，反而生有
    短領之情事，因而對基隆市政府之上訴，聲明：(一)上訴駁回
    。(二)如受不利判決，願供擔保准為免予假執行。(三)訴訟費用
    由基隆市政府負擔。
四、兩造不爭之事實：
　　(一)基隆市政府於80年6月6日與泰興公司簽訂「基隆市政府垃
  　　圾衛生掩埋場（天外天）工程規劃設計及監造契約書」，
    　委託泰興公司規劃監造設計基隆市垃圾衛生掩埋場工程，
      泰興公司設計前開工程之規劃設計服務費、監造服務費各
      為結算總價之2.45%及2.2%。
　　(二)基隆市政府於82年7月8日與吉達興公司簽訂「基隆市垃圾
  　　衛生掩埋場工程第二期工程」工程合約，委由吉達興公司
    　施作天外天掩埋場第二期工程。
　　(三)基隆市垃圾衛生掩埋場工程（天外天）第二期工程總價之
  　　結算係採實作實算。
　　(四)吉達興公司於起訴請求基隆市政府給付工程款時，已向基
 　　 隆市政府領取1億4,641萬3,505元。
　　(五)吉達興公司於83年12月28日填具竣工請驗結算詳細表，經
  　　泰興公司審核後轉呈基隆市政府核定結算金額1億8,037萬
    　6,961元。惟基隆市政府85年5月21日填具之營繕工程結算
      驗收說明書內已記載驗收結算總價1億8,398萬9,970元。
    (六)基隆市垃圾衛生掩埋場工程（天外天）第二期工程於94年
      3月14日驗收。
    (七)吉達興公司曾於向基隆地方法院起訴，請求基隆市政府給
      付工程款，經第一審及第二審法院判決就該案工程尾款之
      部分，認定基隆市政府應給付吉達興公司3,573萬6,465元
      整，該案判決業已確定。
    (八)吉達興公司已依該前開確定判決所示之數額（工程尾款為
      3,573萬6,465元），向法院聲請強制執行，並取得判決款
      項無誤。
    (九)泰興公司已依前開確定判決所示1億8,400萬元之總價為計
      算基礎向基隆市政府領取設計監造費。
五、兩造爭執要旨：(一)泰興公司與吉達興公司應否負共同侵權行
    為損害賠償責任？(二)吉達興公司應否依不當得利之法律關係
    返還3,623,039元本息？(三)泰興公司應否依債務不履行法則
    返還3,613,009元本息？(四)泰興公司應否依不當得利之法則
    返還168,471元？茲分述之：
    (一)泰興公司與吉達興公司並無侵權行為之責任：
    　1.經查，泰興公司之職員林光耀，會同基隆市政府與吉達
　　　　興公司共同驗收後，系爭工程之結算總價為180,376,
  　　　961元（見原審卷第57頁）。惟依基隆市政府於85年5月
    　　21日，所製作之結算驗收證明書僅記載扣除10,030元之
      　驗收扣款，結算總價卻記載為183,989,970元，此亦有
        結算驗收證明書在卷足證（見原審卷1第56頁），至於
        結算驗收證明書上結算總價之所以填寫為183,989,970
        元，證人林光耀證稱：上開結算驗收證明書乃原告（指
        基隆市政府）之承辦人員陳錦能所填載，該結算總價之
    　　所以填寫為183,989,970元，乃該府所屬環保局、政風
      　室、會計室等機關之驗收人員，為保留預算決定填寫該
        數額等語。另證人陳錦能證稱：伊原為原告所屬環保局
        技士，負責接辦系爭工程，結算驗收證明書係伊根據被
        告泰興公司承辦人員即證人林光耀提供之資料所填寫，
        當時並未附有竣工請驗結算明細表等語。另證人林志明
        證稱：伊為原告所屬環保局技士，曾於陳錦能請假期間
        代理系爭工程業務，竣工請驗結算明細表上之審核部分
        由伊負責蓋章，該數額係由被告泰興公司提供等語。然
        查證人陳錦能與林志明均為基隆市政府之職員，其證言
        之真實性不能無疑，且本件之疏失亦牽涉其行政責任，
        其證言難免避重就輕，再者，縱林光耀提供結算總價為
        180,376,961元，身為基隆市政府承辦人員之證人陳錦
        能及林志明均應翔實核算以審定林光耀所提出金額是否
        正確，矧上述原證五其總價雖填寫為183,989,970元，
        但該備註欄內記載「承商對給付工程款，已提請民事訴
        訟，此項工程款先予保留」，則林光耀所提供之上開數
        字，仍有爭議，宜於民事訴訟中確認，乃基隆市政府承
        辦人員，對上開數字並未核算，亦未注意備註欄所附註
        之文字，在前訴訟（即基隆地院83重訴字第12號）不為
        爭執，致遭敗訴判決確定，林光耀並無任何故意或過失
        可言，泰興公司與吉達興公司，自不負侵權行為損害賠
        償責任。
      2.次按因侵權行為所生之損害賠償請求權，自請求權人知
　　　　有損害及賠償義務人時起，2年間不行使而消滅。自有
  　　　侵權行為時起，逾10年者亦同。時效完成後，債務人得
    　　拒絕給付。民法第197條第1項、第144條第1項分別定
      　有明文。本件基隆市政府遭泰興公司持台灣基隆地方法
        院83年度重訴字第12號民事確定判決聲請強制執行，於
  　　　86年12月1日清償35,736,465元後，另於90年3月5日，
    　　具狀向本院對85年度重訴字第490號民事確定判決提起
        再審之訴時，已知悉其所主張前開結算總價有錯誤之情
        事，此有該民事再審狀在卷足稽（原審卷1第83頁），
        且基隆市政府於本件訴訟亦承認於提起上開再審之訴時
      　，已知悉其所主張侵權行為之發生與損害（見原審卷1
        第140頁），堪認基隆市政府至遲於90年3月5日，已知
        悉其所主張之損害及賠償義務人，則基隆市政府遲至92
        年10月8日，始提起本件訴訟，此有起訴狀上之原審法
        院收文戳足證，依前述民法第197條第1項規定，基隆市
        政府對於上開二公司之侵權行為請求權，已罹於2年之
        消滅時效，上開二公司拒絕為本件之給付，自屬可取，
        基隆市政府依民法第188條之規定，請求上開二公司連
        帶給付，即屬無據。
　　(二)吉達興公司非不當得利無庸返還3,623,039元本息：
      1.按債權人本於確定判決，於債務人為強制執行受金錢之
        支付者，該確定判決如未經其後之確定判決予以廢棄，
        縱令判決之內容不當，亦非無法律上之原因而受利益（
        最高法院22年上字第3771號判例要旨參照）。
      2.本件吉達興公司持台灣基隆地方法院以85年度重訴字第
        12號民事確定判決，對基隆市政府聲請強制執行進而受
        償前開工程款及法定遲延利息，且上開判決未有經其後
        確定判決廢棄之情形，此為基隆市政府與吉達興公司所
        不爭執。則依前開說明，吉達興公司受領前開工程款，
        自非無法律上之原因而受利益，則基隆市政府主張吉達
        興公司應依民法第179條規定，返還溢領之3,623,039
        元，顯屬無據。
    (三)泰興公司無庸依債務不履行之法則請求給付3,623,039元
      本息：
      按88年4月21日修正公布前之民法第227條固規定：債務人
      不為完全給付者，債權人得請求損害賠償。查本件泰興公
      司就結算工程總價之記載並無故意或過失存在，於前述(一)
      部分已為說明，基隆市政府以同前之理由，另主張泰興公
      司構成債務不履行即乏所據。再者，基隆市政府與吉達興
      公司就系爭工程總價之爭訟，於台灣基隆地方法院85年重
      訴字第12號已判決確定其總價為183,989,970元，本件泰
      興公司究有無債務不履行情事影響前開吉達興公司得否向
      基隆市政府請求工程款事件甚鉅，是基隆市政府理應於前
      開事件中主張之，惟參該判決中，基隆市政府就該部分隻
      字不提，嗣後執營繕工程結算驗收證明書及天外天掩捚場
      第二期竣工請驗結算詳細表（原證五、六）主張林光耀故
      意侵權是泰興公司應負債務不履行責任云云，自無足採信
      。
　　(四)泰興公司無不當得利不應返還168,471元：
　　　基隆市政府依不當得利之法則請求泰興公司返還168,471
      元，惟查工程總價183,989,970元，業據前案訴訟中參酌
      工程合約書、基隆市政府85年基府環字第042960號函、營
      繕工程計算驗收證明書等予以確認，該確定判決對同一工
      程事件，有爭點效之作用，已如前述（該判決雖記載全額
      為1億8,400萬元，惟於扣除基隆市政府未給付吉達興公司
      之10,030元即為本件金額，原審卷(一)48頁反面），則依該
      工程總價所換算之設計費用，並無不合，上開金額，並非
      超收，基隆市政府依不當得利請求返還，亦乏依據。
六、綜上所述，本件基隆市政府依侵權行為、債務不履行及不當
   得利等法律關係求為判命泰興公司與吉達興公司應連帶給付
  　基隆市政府3,623,039元本息，泰興公司另應給付基隆市政
    府168,471元本息，均乏所據不應准許，原審判決泰興公司
    與吉達興公司連帶給付部分基隆市政府敗訴，核無不合，基
    隆市政府上訴論旨，指摘原判決不當，聲明廢棄改判為無理
    由，應予駁回上訴。另泰興公司就其敗訴部分（即應給付基
    隆市政府168,471元本息部分）提起上訴，指摘原判決此部
    分不當，聲明廢棄改判為有理由，爰將原判決此部分廢棄改
    判。
六、本件事證已臻明確，兩造其餘之攻防方法，經審酌後，認與
    判決結果不生影響，無庸逐一論述，併此敘明。
七、據上論結，本件基隆市政府上訴無理由，泰興公司上訴為有
    理由，爰判決如主文。
中　　華　　民　　國　　94　　年　　10　　月　　19　　日
　　　　　　　　　    民事第15庭審判長法　官  許正順
　　　　　　　　　　　　　　　        法　官  張  蘭
　　　　　　　　　　　　　　　        法　官  郭松濤
正本係照原本作成。
如不服本判決，應於收受送達後20日內向本院提出上訴書狀，其
未表明上訴理由者，應於提出上訴後20日內向本院補提理由書狀
（均須按他造當事人之人數附繕本）上訴時應提出委任律師或具
有律師資格之人之委任狀；委任有律師資格者，另應附具律師資
格證書及釋明委任人與受任人有民事訴訟法第466條之一第一項
但書或第二項（詳附註）所定關係之釋明文書影本。
中　　華　　民　　國　　94　　年　　10 　　月　　24 　日
　　　　　　　　　　　　　　　　　　　書記官　方素珍
附註：
民事訴訟法第四百六十六條之一（第一項、第二項）：
對於第二審判決上訴，上訴人應委任律師為訴訟代理人。但上訴
人或其他法定代理人具有律師資格者，不在此限。
上訴人之配偶、三親等內之血親、二親等內之姻親，或上訴人為
法人、中央或地方機關時，其所屬專任人員具有律師資格並經法
院認為適當者，亦得為第三審訴訟代理人。
